【裁判字號】    94,易,2347
【裁判日期】    950321
【裁判案由】    詐欺等
【裁判全文】
臺灣臺中地方法院刑事判決              94年度易字第2347號
公  訴  人  臺灣臺中地方法院檢察署檢察官
被      告  乙○○
上列被告因詐欺等案件，經檢察官提起公訴（九十四年度偵緝字
第一五七九號），本院判決如下：
    主    文
乙○○幫助意圖為自己不法之所有，以詐術使人將本人之物交付
，累犯，處有期徒刑月，如易科罰金，以佰元折算壹日；又
動產擔保交易之債務人，意圖不法之利益，將標的物遷移，致生
損害於債權人，累犯，處有期徒刑月，如易科罰金，以佰元
折算壹日。應執行有期徒刑伍月，如易科罰金，以佰元折算壹
日。
    犯罪事實
一、乙○○前於民國九十年間，曾因違反毒品危害防制條例案件
    ，經本院於九十年十一月二十六日以九十年度訴字第二０八
    六號判處有期徒刑九月、四月，並定應執行刑為有期徒刑一
    年確定，其入監執行後，甫在九十三年一月三十一日因縮刑
    期滿執行完畢；詎仍不知悔改，其可預見出借或出租銀行帳
    戶存摺、提款卡予不相識之不詳姓名之人使用，可供他人從
    事詐欺取財之非法轉帳使用，竟在不違背其本意下，基於幫
    助他人為詐欺取財之不確定犯意，於九十四年四月十五日前
    某日，在不詳地點，將自己所有於九十三年十一月二十九日
    在第一商業銀行（下稱第一銀行）南臺中分行所開立，帳號
    00000000000號帳戶之存摺、提款卡及密碼，均
    提供予真實姓名、年籍俱不詳之成年人，供其領取不法犯罪
    所得之使用。嗣該名真實姓名、年籍咸不詳之成年人所屬詐
    欺集團成員即基於意圖為自己不法所有之詐欺取財之犯意聯
    絡，於九十四年四月十五日十四時三十分許，偽稱係中國信
    託商業銀行行員，以電話聯繫丙○○，佯稱丙○○之信用卡
    於臺北京華城百貨公司遭人盜刷，須趕緊處理止付事宜云云
    ，俟丙○○依所提供之電話再撥打至所稱之金融盜刷防制中
    心，再由不詳姓名之成年男子對丙○○訛稱須依指示操作提
    款機云云，致丙○○不疑有詐，遂陷於錯誤，於同日十七時
    五十八分，依指示持金融卡操作郵局自動櫃員機，將新臺幣
    （下同）九千八百元（起訴書誤為九萬八千元）匯至乙○○
    上開第一銀行之帳戶內。後因丙○○發覺有異，查知受騙，
    進而報警查獲。
二、乙○○另於九十三年十二月二十九日，以動產擔保交易動產
    抵押之方式，向賴蕙姿購買中華廠牌、車牌號碼ＺＶ－六八
    四五號自用小客車一輛，此自用小客車依乙○○之年齡、身
    分，為日常生活及工作所必需，而為動產擔保交易之債務人
    。雙方並約定，由乙○○當場繳交自備之頭期款一萬元，剩
    餘之價金四十萬零六百八十元，則自九十四年一月二十九日
    起至九十六年十二月二十九日止，分三十六期給付，每月一
    期，每期支付一萬一千一百三十元，乙○○同日並與賴蕙姿
    、裕融企業股份有限公司（下稱裕融公司）締結債權讓與暨
    動產抵押契約書，約定賴蕙姿之應收帳款轉讓予裕融公司，
    並依動產擔保交易法規定將前開車輛向監理機關辦理動產抵
    押設定予裕融公司，且約定該車停放地點即為乙○○位於臺
    中市○區○○街二０巷七弄七號戶籍地，在價金款項未付清
    之動產抵押登記有效期間內，動產抵押人乙○○僅得依約占
    有使用，不得任意遷移、出賣、出質、移轉、抵押或為其他
    處分。詎乙○○在取得前述車輛即動產擔保抵押之標的物後
    ，竟基於意圖不法之利益，拒不付款，且於九十四年二月二
    十三日，將前述車輛任由位於臺中市○○路一九三號「五權
    當鋪」之人取去作為抵償先前債務之用，而將動產擔保交易
    之標的物遷移，其本身亦遷離前述戶籍地，逃匿不知去向，
    致抵押權人裕融公司因追索無著而受有損害。
三、案經臺中市警察局第三分局報請暨裕融公司訴由臺灣臺中地
    方法院檢察署檢察官偵查起訴。
    理    由
壹、認定被告乙○○犯罪之論據：
  一、幫助詐欺犯行部分：
  （一）訊據被告乙○○雖坦承上揭第一銀行帳戶為其所申辦，
        惟矢口否認有幫助詐欺取財之犯行，辯稱：伊所開立之
        第一銀行帳戶存摺、提款卡係借予朋友庚○○使用，因
        庚○○向伊表示需要帳戶供他人匯款使用，本身沒有帳
        戶，伊才借給庚○○。伊不知為何庚○○將之提供予不
        法詐欺集團使用云云。
  （二）經查，前述真實姓名、年籍均不詳之詐欺集團成年成員
        以上揭方式詐騙被害人丙○○，使其轉帳匯款至被告乙○○所開設前開第一銀行帳戶，再由不詳姓名之人利用
        該帳戶提領詐騙款項等情，業經被害人丙○○於警訊指
        訴甚詳（見偵字第七六四四號卷第一六頁至第一八頁）
        ，並有第一銀行九十四年五月九日一南中字第一０六號
        函附之被告開戶資料與本件帳戶存摺存款交易查詢紀錄
        單附卷可稽（見偵字第七六四四號卷第三六頁至第四三
        頁），足見被告上開第一銀行帳戶確有經詐欺集團成員
        使用提領詐騙所得之用。
  （三）被告乙○○雖以前揭情詞置辯；然證人即被告友人庚○○業於偵查及本院審理時均到庭證稱：伊未曾向乙○○
        借用帳戶存摺、提款卡以供友人匯款。但乙○○曾詢問
        伊是否有管道可藉由提供帳戶存摺及提款卡牟利，伊翻
        閱報紙查詢後，得知有出租帳戶存摺提款卡之對象，伊
        即與乙○○一起拿乙○○所開設銀行帳戶之存摺、提款
        卡，出租予刊登報紙收購帳戶之人，前後共有三次，但
        不包括本件乙○○所申辦之第一銀行帳戶。而且伊也曾
        聽乙○○自己說曾拿帳戶的存摺、提款卡去賣等語（見
        偵緝字第一一六六號卷第二八頁、第三０頁至第三一頁
        、第三九頁，本院卷第四四頁至第四八頁），與被告此
        部分辯詞已見歧異。以被告與證人庚○○相互間之熟稔
        程度，苟前揭第一銀行帳戶之存摺、提款卡確由被告借
        予證人庚○○使用，證人庚○○當無甘犯刑法偽證罪追
        訴之危險，貿然否認其情，甚而故意誣陷被告之必要，
        是被告此部分所辯，當屬事後飾卸之語，不足採信，其
        應係自己將上揭第一銀行帳戶之存摺、提款卡提供予詐
        欺集團之不詳成年成員使用之情，足堪認定。至證人即
        亦為被告友人戊○○雖於本院審理時到庭證稱：約一年
        前，乙○○有委託伊向庚○○索取乙○○借予庚○○之
        帳戶存摺及提款卡等語（見本院卷第四０頁至第四三頁
        ），惟證人庚○○已當庭否認曾向被告借用帳戶之存摺
        及提款卡，業如前述，況證人戊○○亦不能確定被告委
        由其幫忙索回者，即係本件前述被告所開設第一銀行帳
        戶之存摺及提款卡，是縱證人戊○○此部分證言屬實，
        亦無從據為被告有利認定之憑佐，應併敘明。
  （四）按刑法上之故意，分為直接故意（確定故意）與間接故
        意（不確定故意），「行為人對於構成犯罪之事實，明
        知並有意使其發生者」為直接故意。「行為人對於構成
        犯罪之事實，預見其發生而其發生並不違背其本意者」
        為間接故意；而間接故意與有認識的過失之區別，在於
        二者對構成犯罪之事實雖均預見其能發生，但前者對其
        發生並不違背其本意，後者則確信其不發生。且幫助犯
        之成立，以行為人主觀上認識被幫助者正欲從事犯罪或
        係正在從事犯罪，且該犯罪有既遂之可能，而其行為足
        以幫助他人實現構成要件者，即具有幫助故意，並不以
        行為人確知被幫助者係犯何罪名為必要。至於行為人在
        正犯實施犯罪前為幫助行為者，則構成事前幫助犯。且
        衡諸常情，今日一般人至金融機關如銀行、郵局等開設
        帳戶使用，係極為方便容易且迅速之事，苟有使用金融
        存款帳戶之正當用途，自以使用其本人或可信賴之親友
        申請之帳戶，最為便利安全，始可避免帳戶名義人反悔
        或心存歹念，利用通知掛失止付及換摺之方式，將帳戶
        內之款項領走一空，使用帳戶人反將蒙受損失，故苟非
        具意圖以他人帳戶從事不法用途，並藉以逃避查緝，自
        無向無相當信任關係之陌生人收購或承租帳戶或要求提
        供帳戶使用之理。是依一般人通常之知識、經驗，均應
        知不詳姓名之人要求提供帳戶，係欲藉該帳戶取得不法
        犯罪所得，且欲以之隱匿帳戶內資金之實際取得人之身
        分；被告乙○○係年近不惑之成年人，且為高職畢業，
        對此自難諉為不知。又近來竊車恐嚇取財及利用「刮刮
        樂」等名義詐欺取財之犯罪類型層出不窮，該等犯罪，
        多數均係利用他人帳戶作為恐嚇取財或詐欺所得財物之
        出入帳戶，並經媒體廣為披載，被告縱使並不確知所提
        供之帳戶，係遭他人用以對何位被害人詐欺取財，亦無
        法確知取得帳戶之人係以何種方法於何時地為詐欺取財
        之具體內容，惟對於其所提供之上揭帳戶，將遭人作為
        詐欺取財犯行所得財物匯入及提領之工具使用，應有概
        括之認識，且可預見其發生，竟仍同意提供，顯對帳戶
        供他人取得不法犯罪所得之用，亦不違背其本意，且其
        無確信帳戶不至遭利用為犯罪之用，仍將帳戶提供予無
        信賴關係之不詳姓名詐欺集團成員，足認被告應有幫助
        他人犯詐欺取財罪之不確定故意。是本件此部分事證至
        臻明確，被告幫助詐欺犯行洵堪認定。
  二、違反動產擔保交易法犯行部分：
  （一）訊據被告乙○○固直承於上開時地與賴蕙姿、裕融公司
        締結債權讓與暨動產抵押契約書，並以前揭車輛設定動
        產擔保抵押予告訴人裕融公司，該車於九十四年二月二
        十三日遭「五權當鋪」人員強行取走該車，抵償其先前
        積欠當鋪之款項等情不諱，惟矢口否認有何違反動產擔
        保交易法犯行，辯稱：伊原雖有意要買車，故提供身分
        資料予裕融公司之承辦人員丁○○先為徵信，擬待銀行
        同意貸款後才購買。殊料丁○○直接就提出車牌號碼Ｚ
        Ｖ－六八四五號自用小客車要伊購買，並要伊在債權讓
        與暨動產抵押契約書簽名，伊只好將該部車輛收受，伊
        實無以動產抵押之方式購買該部車輛之真意云云。
  （二）查上揭被告乙○○於九十三年十二月二十九日，以動產
        擔保交易動產抵押之方式，向賴蕙姿購買中華廠牌、車
        牌號碼ＺＶ－六八四五號自用小客車一輛，雙方並約定
        ，由被告當場繳交自備之頭期款一萬元，剩餘之價金四
        十萬零六百八十元則分三十六期給付，被告並與賴蕙姿
        、告訴人裕融公司締結債權讓與暨動產抵押契約書，約
        定賴蕙姿之應收帳款轉讓予告訴人裕融公司，且約定該
        車停放地點即為被告位於臺中市○區○○街二０巷七弄
        七號戶籍地，在動產抵押登記有效期間內，被告僅得依
        約占有使用，不得任意遷移、出賣、抵押或為其他處分
        。詎被告在取得前述車輛後，拒不付款，且將該車任意
        遷移，致告訴人裕融公司追索無著等情，業據告訴代理
        人王凱軍於警詢時指訴綦詳（見偵字第九五八三號卷第
        一０頁至第一二頁），並有債權讓與暨動產抵押契約書
        、動產擔保交易動產抵押設定登記申請書及存證信函各
        一紙在卷可稽（見發查字第一一九九號卷第一０頁及其
        反面、第一一頁、第一九頁）。被告固答辯以前揭情詞
        ，然其業已坦認上開債權讓與暨動產抵押契約書「乙方
        （債務人）」欄內係由其親自簽寫姓名，而依該契約書
        第三條之記載，被告甚且當場繳交頭期款一萬元，而之
        後被告收受該部車輛之情，亦為被告所不否認，本院綜
        合此情，堪認被告確有締結該契約書買受前述自用小客
        車之真意，是被告此部分辯詞，已無足採信。檢察官雖
        聲請傳喚證人即裕融公司關於本件債權讓與暨動產抵押
        契約承辦人丁○○到庭旨欲釐清締約當時之景況，然本
        院既認被告確有購買上開自用小客車之真意，已見前述
        ，是檢察官此部分之聲請當無必要，亦併敘明。
  （三）另本件前開債權讓與暨動產抵押契約書第七條、第八條
        、第十五條係分別明定：「抵押物應經常停放在乙方之
        住居所或營業所。乙方變更住居所或營業所時，應立即
        以書面通知甲方」、「抵押物之現狀如發生任何變動，
        乙方應立即通知甲方。乙方於動產抵押登記有效期間內
        ，不得將標的物出讓、出質、出租、出借或設定次順位
        抵押權或其他擔保物權‧‧‧」、「本契約書所載乙方
        之住所（營業所）為約定受領通知之處所，如有變更，
        應以書面告知甲方」，業已明白約定被告應將系爭車輛
        放置在其當時之戶籍地即臺中市○區○○街二０巷七弄
        七號，不得任意遷移、出賣、出質或為其他處分行為，
        是分期付款之債務人即被告自不得在未徵得告訴人裕融
        公司之同意前，即擅將標的物遷移原約定處所，甚至為
        出質、移轉、出賣等行為，被告既已於契約書上簽名而
        有締約之真意，且其學歷為高職畢業（見臺中市警察局
        第一分局調查筆錄「教育程度」欄，偵緝字第一五七九
        號卷第一七頁），自不能對上開約定條文內容諉為不知
        。詎被告非惟未能繳付任何一期分期款，且於該部車輛
        為「五權當鋪」人員取走抵償時，亦未主動聯絡告知告
        訴人裕融公司該部自用小客車業已遷移之事實及現存之
        地點，致告訴人裕融公司無法得知上開自用小客車所在
        ，以行使其法律上所得行使之權利，被告自有不法意圖
        甚明。準此，被告此部分所辯亦無非事後飾卸之語，不
        可採信，本件此部分事證亦臻明確，被告違反動產擔保
        交易法之犯行，同堪予認定。
貳、核被告乙○○所為：
  一、查前開真實姓名、年籍均不詳之詐欺集團成年成員，基於
      意圖為自己不法所有之犯意聯絡，以上述方式使被害人丙○○陷於錯誤，因而交付本人之財物，該詐欺集團成年成
      員所為，係犯刑法第三百三十九條第一項之詐欺取財罪。
      被告乙○○提供其於第一銀行所開設之帳戶予該詐欺集團
      成年成員以為詐欺取財所用，係基於幫助他人詐欺取財之
      不確定故意，且所為屬詐欺取財罪構成要件以外之行為，
      核其所為則係犯刑法第三十條第一項、第三百三十九條第
      一項之幫助詐欺取財罪。被告幫助詐欺集團成年成員犯詐
      欺取財罪，為從犯，應依刑法第三十條第二項之規定減輕
      其刑。
  二、另被告乙○○為動產擔保交易之債務人，竟基於違反動產
      擔保交易契約之犯意，意圖為自己之不法利益，拒不付款
      ，且任由「五權當鋪」之人將前述車牌號碼ＺＶ－六八四
      五號自用小客車取去，作為抵償先前債務之用，而將動產
      擔保交易之標的物遷移，致生損害於告訴人裕融公司，核
      其此部分所為，則係違反動產擔保交易法第三十八條之動
      產擔保交易之債務人意圖不法之利益將標的物遷移致生損
      害於債權人罪。公訴意旨雖認被告係將前開自用小客車「
      出質」予「五權當鋪」等語，惟此情已為被告所堅詞否認
      ，並陳稱：因伊先前有以伊所有之車牌號碼Ｇ三－三三九
      五號自用小客車典當，向「五權當鋪」借款一萬五千元，
      一直未能清償，「五權當鋪」人員得知伊又以動產抵押方
      式購買車牌號碼ＺＶ－六八四五號自用小客車後，即將該
      車取回抵償。伊並未另以該部車輛質押借款等語，核與證
      人即承檢察官之命，偕同被告至「五權當鋪」查訪車牌號
      碼ＺＶ－六八四五號自用小客車下落之員警朱國華於本院
      所證陳：當時「五權當鋪」人員有向伊表示乙○○之前有
      拿另外一部車去典當，因為該筆借款之本息均未清償，當
      鋪人員又發現被告有另一部車牌號碼ＺＶ－六八四五號自
      用小客車，所以才主動把該部車輛遷回去抵債等語相符（
      見本院卷第八六頁）。證人即「五權當鋪」負責人甲○○
      雖於偵查及本院審理時均到庭證稱：乙○○前後提供二部
      車輛典當借款，一部是車牌號碼Ｇ三－三三九五號，借款
      一萬五千元；另一部則是車牌號碼ＺＶ－六八四五號，借
      款五萬五千元。乙○○第二次來當鋪典當車輛借款五萬五
      千元，只有寫當票，並無簽發本票，伊同意借款後，即將
      車牌號碼ＺＶ－六八四五號自用小客車留置。二筆借款，
      乙○○均未清償，且因車牌號碼ＺＶ－六八四五號自用小
      客車仍有貸款尚未償付，伊也無法拍賣抵償，只好淪為呆
      帳等語（見偵緝字第一五七九號卷第二九頁，本院卷第四
      九頁至第五一頁），惟證人甲○○所稱第二筆五萬五千元
      之借款，除其所提出之當票外（見偵緝字第一五七九號卷
      第三二頁），並無其他正式之債權憑證以資佐證，已與常
      情未合。且被告向「五權當鋪」所為第一筆債款一萬五千
      元既尚未償付結清，衡情證人甲○○首需處理者應係該筆
      借款之清償事宜，當不致復又提供額度更高之另筆款項五
      萬五千元，貿然貸借予被告，更何況此部車牌號碼ＺＶ－
      六八四五號自用小客車，經證人甲○○事前查詢，已得知
      有動產抵押設定，擔保價值不高，其如何能甘冒未能取償
      之風險，率爾貸款五萬五千元之款項予被告？是被告此部
      分所辯該部車牌號碼ＺＶ－六八四五號自用小客車係由「
      五權當鋪」人員逕行取走以抵償第一筆一萬五千元加計利
      息之借款等語，應非虛詞，公訴人誤認被告係將該部自用
      小客車「出質」，容有未洽，併予敘明。
  三、被告乙○○有前揭犯罪事實欄所載之經有期徒刑宣告及執
      行完畢情形，此有臺灣高等法院被告前案紀錄表在卷可查
      ，其受有期徒刑執行完畢後五年內，再犯本件均為有期徒
      刑以上之二罪，俱為累犯，均應依刑法第四十七條規定加
      重其刑。
、爰審酌被告乙○○明知其所提供之帳戶將有可能遭人供做詐
    欺取財之工具，竟仍執意為之，非惟幫助詐騙者遂行詐財目
    的，同時使詐欺者得以隱匿其真實身分，減少遭查獲之風險
    ，愈使其肆無忌憚，助長犯罪之猖獗，破壞社會秩序甚鉅，
    暨被害人丙○○遭詐騙而匯入被告帳戶之金額為九千八百元
    ；另被告未依約繳納分期款項，並將以動產擔保交易動產擔
    保之方式所購買之自用小客車任令當鋪人員取走抵償而為遷
    移，致告訴人裕融公司因追索無著而受有損害，惟動產擔保
    交易制度，實係單純之民事債權債務關係，立法者雖以刑罰
    規定介入其中，該等行為實際上並無刑法上所規範各類犯罪
    之潛在危害性，並衡酌被告迄未能與告訴人裕融公司協調，
    償付告訴人裕融公司所受損失，暨被告犯罪後飾詞推諉一切
    犯行，缺乏悔過之具體表現之犯罪後態度及公訴人於本院審
    理時請求對被告從重量刑等一切情狀，分別量處如主文所示
    之刑，並定應執行刑，暨均諭知易科罰金之折算標準。
肆、至被告乙○○所提供與詐欺集團成員之前開第一銀行帳戶之
    存簿一本、提款卡一張，雖係被告所有並供違犯本件詐欺犯
    罪犯罪所用之物，但既未據扣案，又無證據證明該等物件仍
    屬存在，為免滋生日後執行困難，爰不併予諭知沒收。另被
    告就犯罪事實欄一所載犯行，其型態為幫助他人詐欺取財，
    因詐欺取財之正犯是否屬於共同正犯，與被告應成立之罪名
    、刑責均無涉，為免累贅，爰不於主文欄諭知被告幫助「共
    同」詐欺取財，均附此說明。
據上論斷，應依刑事訴訟法第二百九十九條第一項前段，動產擔
保交易法第三十八條，刑法第十一條前段、第三十條第一項前段
、第二項、第三百三十九條第一項、第四十七條、第四十一條第
一項前段、第五十一條第五款，罰金罰鍰提高標準條例第一條前
段、第二條，判決如主文。
本案經檢察官己○○到庭執行職務。
中    華    民    國    95    年    3     月    21    日
                  刑事第四庭  審判長法  官  張國忠
                                    法  官  黃松竹
                                    法  官  陳思成
上正本證明與原本無異。
如不服本判決，應於送達後十日內向本院提出上訴狀（須附繕本
），上訴於臺灣高等法院臺中分院。
                                    書記官  王嘉麒
中    華    民    國    95    年    3     月    21    日
附錄論罪科刑法條
動產擔保交易法第三十八條：
動產擔保交易之債務人，意圖不法之利益，將標的物遷移、出賣
、出質、移轉、抵押或為其他處分，致生損害於債權人者，處三
年以下有期徒刑、拘役或科或併科六千元以下之罰金。
刑法第三百三十九條第一項
意圖為自己或第三人不法之所有，以詐術使人將本人或第三人之
物交付者，處五年以下有期徒刑、拘役或科或併科一千元以下罰
金。


司法院資訊處製作；財團法人民間司法改革基金會備份。
